【裁判字號】    98,金簡上,1
【裁判日期】    981217
【裁判案由】    交付股票等
【裁判全文】
臺灣臺北地方法院民事判決      九十八年度金簡上字第一號
上  訴  人  丙○○  
即附帶被上訴人    五樓
被上訴人    辛○      住臺中市南屯區○○○路○段二三六號
即附帶上訴人          十九樓
            庚○○    住彰化縣鹿港鎮○○路一六一號
            戊○○    住彰化縣鹿港鎮○○街二十五巷二號
            己○○    住同上
上四人共同
訴訟代理人  黃翎芳律師
被上訴人    元大證券股份有限公司
                      設臺北市○○○路○段二二五號四樓
法定代理人  乙○○    住同上
訴訟代理人  丁○○    住同上
被上訴人    凱基證券股份有限公司
                      設臺北市○○路七百號三樓
法定代理人  甲○      住同上
訴訟代理人  周瑤敏律師
被上訴人    億豐綜合工業股份有限公司
                      設臺中市南屯區○○○路○段二三六
                      號十九樓
法定代理人  辛○      住同上
訴訟代理人  黃翎芳律師
複代理人    鄧翊鴻律師
上列當事人間請求交付股票等事件，上訴人對於中華民國九十七
年九月三十日本院臺北簡易庭九十六年度北金簡字第五號第一審
判決提起上訴，被上訴人辛○、庚○○、戊○○、己○○並提起
附帶上訴，經本院於民國九十八年十一月二十六日言詞辯論終結
，判決如下：
    主  文
上訴及附帶上訴均駁回。
第二審訴訟費用由上訴人負擔，附帶上訴費用由附帶上訴人負擔
。
    事實及理由
壹、程序部分：
一、被上訴人元大證券股份有限公司之法定代理人於訴訟中變更
    為乙○○，此有被上訴人元大證券股份有限公司所提出之公
    司變更登記事項卡一份在卷可稽，是其聲明承受訴訟，經核
    與民事訴訟法第一百七十五條第一百七十條之規定相符，應
    予准許，先予敘明。
二、按原告之訴，有下列各款情形之一，法院應以裁定駁回之：
    七、訴訟標的為確定判決之效力所及者。民事訴訟法第二百
    四十九條第一項第七款後段有明文規定，復按除別有規定外
    ，確定之終局判決就經裁判之訴訟標的，有既判力。同法第
    四百條第一項規定甚詳。查：
（一）上訴人即附帶被上訴人前於台灣高等法院九十四年度上易
      字第一０二０號民事案件，就包括系爭股票在內之二十張
      股票，本於無因管理之法律關係，請求被上訴人億豐綜合
      工業股份有限公司（以下簡稱億豐公司）給付股票股利等
      、及本於不當得利之法律關係請求被上訴人返還利益，經
      法院判決上訴人敗訴確定。
（二）上訴人即附帶被上訴人前於本院九十六年度金簡上字第一
      號民事案件，就附表所示之中籤名義人「壬○○」、「丑
      ○○」之股票，先位聲明本於買賣契約關係，請求中信證
      券股份有限公司（即被上訴人凱基證券股份有限公司，以
      下簡稱中信公司及凱基公司）與億豐公司應連帶交付並移
      轉股票之所有權及其他附設權利，若認買賣契約關係不存
      在，則依據民法關於不當得利之規定，備位請求中信公司
      返還股款，另依據無因管理之規定，中信公司應交付股票
      ，如不能交付股票，亦負有返還股款之義務。然上訴人即
      附帶被上訴人之上開請求，業經本院為上訴人即附帶被上
      訴人敗訴判決確定，上訴人即附帶被上訴人雖提起再審之
      訴，業經本院以九十七年度再易字第十三號民事判決駁回
      上訴人即附帶被上訴人再審之聲請確定。
（三）從而，上訴人即附帶被上訴人於上開民事訴訟案件確定之
      後，再度提起本件訴訟，本於買賣契約及無因管理之法律
      關係，以先位聲明請求被上訴人凱基公司、億豐公司交付
      上開股票及股息、股利等，並本於不當得利之法律關係，
      以備位聲明請求被上訴人凱基公司、億豐公司返還股款等
      ，則依據上開法文之規定，上訴人即附帶被上訴人於本案
      所主張之前開訴訟標的，應為前案確定判決之既判力所及
      ，而非法之所許。
貳、實體部分：
二、上訴人即附帶被上訴人主張：
（一）被上訴人辛○、庚○○、戊○○、己○○等四人於民國八
      十二年四月間出讓其所有之被上訴人億豐公司所發行之如
      附表所示之股票（以下簡稱系爭股票）各一張（共計四千
      股），系爭股票並由訴外人壬○○、癸○○、子○○、丑
      ○○等人取得購買權利（即中籤名義人），又其中癸○○業已於八十二年四月二十四日開立股東戶。因上訴人
      即附帶被上訴人有意承購系爭股票，故經他人介紹由訴外
      人寅○○處取得中籤通知書及繳款書，詎上訴人即附帶被
      上訴人依約向系爭股票之主辦承銷商即被上訴人凱基公司
      之前身中信公司繳納系爭股票股款金額為新臺幣（下同）
      十六萬四千元完畢後，持被上訴人億豐公司所製作之領取
      憑證向被上訴人億豐公司請求依法履行交割義務，但均遭
      被上訴人億豐公司拒絕。
（二）上訴人即附帶被上訴人已經於八十二年四月二十日給付系
      爭股票價款，為買受人，被上訴人辛○、庚○○、戊○○
      、己○○既然為系爭股票之出賣人，應負交付股票之義務
      ，縱因系爭股票現由代理股務之被上訴人元大證券股份有
      限公司（以下簡稱元大公司）負責保管，然出賣人得以對
      於第三人之返還請求權讓與買受人以代交付。故被上訴人
      辛○、庚○○、戊○○及己○○等人應依據買賣契約關係
      ，交付系爭股票予上訴人即附帶被上訴人。又被上訴人元
      大公司為系爭股票之保管人，亦應協同被上訴人辛○、庚○○、戊○○及己○○將系爭股票交付予上訴人即附帶被
      上訴人。
（三）綜上，上訴人即附帶被上訴人爰本於買賣契約及無因管理
      之法律關係，先位聲明請求被上訴人應交付系爭股票及自
      八十二年四月二十一日起所產生之利息、股利，或讓與返
      還請求權或讓與損害賠償請求權，另依據不當得利之法律
      關係，備位聲明請求被上訴人返還股款十六萬四千元及自
      起訴狀繕本送達被上訴人之翌日起至清償日止，按照年息
      百分之五計算之利息。
三、被上訴人億豐公司辯稱：系爭股票業經本院九十六年度金簡
    上字第一號判決，故應為該判決之既判力所及，又上訴人並
    非原中籤戶，其本於無因管理或買賣關係向被上訴人億豐公
    司主張權利，均屬無據。
四、被上訴人凱基公司辯稱：
（一）上訴人即附帶被上訴人請求被上訴人凱基公司交付如附表
      所示之「壬○○」及「丑○○」名義之中籤人之被上訴人
      億豐公司股票及自八十二年四月二十一日後所滋生之附屬
      權利部分，上訴人之前已經依據買賣契約、無因管理及不
      當得利之法律關係，請求被上訴人凱基公司交付證券及附
      屬權利或退還股款，業經本院九十六年度金簡上字第一號
      民事案件判決確定，上訴人即附帶被上訴人事後再提起再
      審之訴，亦遭本院以九十七年度再易字第十三號民事判決
      駁回，此部分上訴人即附帶被上訴人再行起訴，為確定判
      決之效力所及，為重複起訴。
（二）至於如附表所示之「癸○○、子○○」名義之中籤人部分
      ，上訴人即附帶被上訴人於上訴理由中主張原審僅判決出
      讓股東即庚○○等人應依據民法第一百七十九條之規定返
      還取得之股款，就其買賣關係成立主張之判決為不當，上
      訴人即附帶被上訴人既然已經主張其與被上訴人辛○等四
      人間已經成立買賣契約，出賣人並非被上訴人凱基公司，
      則上訴人請求被上訴人凱基公司交付如附表所示之股票，
      即難謂有據。
（三）無因管理係以未受委任、並無義務而為他人管理事務為其
      要件，被上訴人凱基公司並否認有為上訴人即附帶被上訴
      人管理股票之意思，被上訴人凱基公司僅係依據與被上訴
      人億豐公司間承銷契約約定代理被上訴人億豐公司收取系
      爭股票並處理股票之相關事宜，此有證券承銷契約書可稽
      ，另繳款書亦敘明非原中籤者無效、本繳款書不得轉讓等
      ，實無從認定被上訴人凱基公司有代上訴人處理任何與系
      爭股票之相關事務之意，是上訴人即附帶被上訴人主張被
      上訴人凱基公司有為其無因管理之行為，進而謂其得依據
      無因管理之規定請求被上訴人凱基公司交付系爭股票，應
      無理由。
五、被上訴人元大公司辯稱：
（一）被上訴人元大公司前與被上訴人億豐公司簽立股務代理契
      約，被上訴人元大公司依約應為被上訴人億豐公司處理該
      公司之股票過戶、保管等事務。上訴人即附帶被上訴人雖
      然主張持有如附表所示之壬○○等人所有之「購買普通股
      股票繳款書」，並據以繳納股款，然上訴人即附帶被上訴
      人所持有之上開繳款書，實係因訴外人寅○○以偽造之身
      份證影本於八十二年間參與被上訴人凱基公司辦理之被上
      訴人億豐公司股票公開承銷之抽籤作業後中籤，而由上訴
      人即附帶被上訴人向寅○○購買而來。而依據「公開發行
      股票股務處理準則」等規定及被上訴人元大公司與被上訴
      人億豐公司間所簽署之股務代理契約，被上訴人元大公司
      係由被上訴人億豐公司委託處理該公司之股票之過戶及保
      管等事務，上開事務均係依據相關之作業規定就股東名簿
      所記載之事項為處理，並無就股東名簿及相關證明文件以
      外事項為審查之權利或義務。
（二）另依據「中信證券股份有限公司等包銷億豐窗簾工業股份
      有限公司普通股股票銷售辦法公告」第十三條第三項第一
      款「中籤人親自或以郵件領取股票時，應憑本人身份證正
      本未滿十四歲之未成年人，得以戶口名簿正本及法定代理
      人身份證正本代之」及印鑑、第二款「中籤人委託他人代
      領時，代領人須提示其身份證正本及中籤人身份證正本（
      未滿十四歲之未成年人，得以戶口名簿正本及法定代理人
      身份證正本代之）及委託書」，今上訴人即附帶被上訴人
      既非中籤戶本人，亦無法提出代中籤戶本人領取之相關證
      件正本，故被上訴人元大公司自無權違反相關規定將系爭
      股票予上訴人即附帶被上訴人。
（三）被上訴人元大公司僅係依據被上訴人億豐公司之委託，處
      理其股務相關事項，縱現上訴人因本件股票包銷受有損害
      ，被告元大公司亦未受有利益，亦與上訴人即附帶被上訴
      人所主張之受有損害無因果關係存在。
（四）由於證券投資交易人散佈全國各地，故若證券投資人於集
      中交易市場買進有價證券，或於參與承銷申購有價證券後
      ，必須親自至該公司之股務代理人處辦理「開戶作業」，
      勢必影響證券交易之便利性及流通性，故公開發行公司股
      務實務運作上並無上訴人所稱之「開戶作業」之情形。本
      院於九十年五月二十九日以北院文民良88北小3001字第
      08326號詢問「癸○○之開戶、過戶暨持有該公司股票之
      經過情形如何？被上訴人元大公司當時之股務代理部當時
      係認為上開來函所詢問之該案之「開戶」乙節，係指「億
      豐綜合工業股份有限公司依據承銷商交付已繳款之中籤人
      名冊，建檔完成股東名冊之作業」，故被上訴人元大公司
      股務代理部係以被上訴人億豐公司中籤人名冊完成全部建
      檔作業之日期即八十二年四月二十四日為開戶日期，並於
      九十年六月七日以90元京證股（二）字第057號函覆文說
      明之，故上開函文所指稱之「開戶」並非指「該股東曾經
      親至被上訴人股務代理部辦理開戶作業」之情形。
六、被上訴人即附帶上訴人辛○、庚○○、戊○○、己○○辯稱
    ：
（一）關於買賣關係部分，依據台灣高等法院九十四年度上易字
      第一０二０號確定判決認定「上訴人追加依據買賣契約關
      係債務不履行訴請被上訴人賠償，亦無理由：查系爭股票
      標售公告第十三點已經載明中籤通知書及繳款書不得轉讓
      由他人收購，有銷售辦法公告可證，則上訴人係以偽造之
      中籤人方大偉等人之名義為承購人，名義上購買股票之人
      為方大偉等人，方大偉並非契約之當事人，何況方大偉等
      人根本無其人存在，無從成立有效之契約，更不得合法受
      讓中籤承買人之優先權，是上訴人依據契約之法律關係訴
      請被上訴人賠償損害，亦無理由」，上開判決雖然係針對
      本案上訴人即附帶被上訴人與被上訴人億豐公司間之訴訟
      ，但對於本案之被上訴人即附帶上訴人辛○、庚○○、戊○○、己○○等人亦有所謂之爭點效，故上訴人依據買賣
      關係所為之主張，應屬無理由。
（二）關於不當得利部分，依據上開判決之記載「依本院八十三
      年度上訴字第六一六四號刑事判決認定，上訴人向寅○○
      購買中籤書及繳納股款係屬自願承擔不合法交易之風險，
      亦難謂因而受有損害」，從而上訴人即附帶上訴人亦應知
      悉寅○○有偽造不存在之人之身分證之情形，且上開銷售
      辦法已經明載不得轉售，則上訴人即附帶上訴人向寅○○
      購買中籤通知書及繳款書，並據此繳款亦係基於不法原因
      所為之給付，依據民法第一百八十條第四款之規定，上訴
      人即附帶上訴人本不得請求返還。況且，寅○○因偽造系
      爭股票之申購書與身份證件等，業經台灣高等法院八十三
      年度上字第六一六四號刑事判決判處有期徒刑確定在案，
      且寅○○於上開刑事案件審理程序中，亦稱包括上訴人即
      附帶上訴人在內之告訴人就其偽造申購書、身份證件等參
      與股票申購、領取股票等知之甚稔，其曾將偽造之身份證
      件交予上訴人即附帶上訴人領取股票等，顯然上訴人即附
      帶上訴人既然已經明知寅○○取得中籤通知書及繳款書係
      因違反刑法偽造股票申購書及身份證件而來，而仍予以受
      讓並為價金之給付，即不得依據民法第一百七十九條不當
      得利之規定請求返還。又上開刑事判決中亦認定「復係登
      報收購中籤股票之專門人員，熟知中籤比例極低，僅以寅
      ○○、辰○○一己之力，若係合法之「人頭」借用，顯難
      達成，是寅○○所辯，與告訴人係合作關係云云，雖然尚
      乏既成證據，然各告訴人就寅○○、辰○○所交付之眾多
      股票之來源，應有明顯懷疑，其既已評估購買之風險猶願
      與被告交易，實難以認為有陷於錯誤，下略）關於被告與
      各告訴人上開股票買賣，被告既未施用詐術，告訴人亦未
      陷於錯誤，復查無其他積極證據足資證明被告涉有詐欺犯
      行即屬不能證明犯罪」顯見上訴人即附帶被上訴人與寅○○之系爭股票買賣，寅○○既然並未施用詐術，上訴人即
      附帶被上訴人亦未陷於錯誤，則上訴人即附帶被上訴人顯
      然明知寅○○所交付之中籤通知書及繳款書係偽造股票申
      購書與身份證而來，具有不法之原因，則其給付之股款，
      即不得請求返還。甚且，被上訴人即附帶上訴人辛○、庚○○、戊○○、己○○雖有收受公司所轉交之股款，然該
      股款係基於渠等股東與被上訴人億豐公司之委任關係，亦
      是渠等將股票交由公司分散股權之對價，且亦未再占有系
      爭股票，及行使股東權利，故實有法律上之原因，無所謂
      之不當得利可言。
七、原審判決被上訴人即附帶上訴人辛○、庚○○、戊○○、己○○應給付上訴人十六萬四千元及自九十六年十一月七日至
    清償日止，按年息百分之五計算之利息，並駁回上訴人即附
    帶上訴人其餘之訴，就上訴人即附帶上訴人勝訴部分依職權
    為假執行之宣告，同時准被上訴人即附帶上訴人辛○、庚○○、戊○○、己○○得預供擔保後免為假執行。上訴人即附
    帶上訴人對於上開判決敗訴部分不服提起本件上訴，並於本
    院為上訴聲明：（一）原判決不利於上訴人部分廢棄。（二
    ）被上訴人應交付系爭股票及自八十二年四月二十一日後之
    股息股利，或讓與請求權以代交付，所有損害請求權則讓與
    其請求權。被上訴人則為答辯聲明：上訴駁回。被上訴人即
    附帶上訴人辛○、庚○○、戊○○、己○○對於上開判決敗
    訴部分提起附帶上訴，並為附帶上訴聲明：原判決不利於被
    上訴人即附帶上訴人部分廢棄，廢棄部分，附帶被上訴人即
    上訴人於原審之訴駁回。附帶被上訴人就附帶上訴為答辯聲
    明：附帶上訴駁回。
八、首查：
（一）被上訴人即附帶上訴人辛○、庚○○、戊○○、己○○等
      四人於八十二年四月間出讓其所有之系爭股票各一張，系
      爭股票並由訴外人壬○○、癸○○、子○○、丑○○等人
      即中籤名義人，取得購買系爭股票之權利。
（二）上訴人即附帶被上訴人由訴外人寅○○處取得系爭股票之
      中籤通知書及繳款書，而於八十二年四月二十日向系爭股
      票之主辦承銷商即被上訴人凱基公司之前身中信公司繳納
      系爭股票股款金額十六萬四千元完畢。上訴人即附帶上訴
      人嗣後向被上訴人億豐公司請求交付系爭股票，遭被上訴
      人億豐公司拒絕。
（三）被上訴人元大公司依據被上訴人億豐公司之委託，處理其
      股務相關事項。
    以上事實，為兩造所不爭執，並有上訴人即附帶被上訴人所
    提出之繳款書及系爭股票影本各四張（原審卷宗第四頁至第
    九頁）為證
九、其次，上訴人即附帶被上訴人本於買賣契約及無因管理之法
    律關係，先位聲明請求被上訴人元大公司、億豐公司及凱基
    公司與被上訴人即附帶上訴人辛○等四人應交付系爭股票及
    自八十二年四月二十一日起所產生之利息、股利，或讓與返
    還請求權或讓與損害賠償請求權，另依據不當得利之法律關
    係，備位聲明請求被上訴人元大公司、億豐公司及凱基公司
    與被上訴人即辛○等四人應返還股款十六萬四千元及利息等
    ，則為被上訴人元大公司、億豐公司及凱基公司與被上訴人
    即附帶上訴人辛○等四人所不承認，並以前揭情事資為抗辯
    ，是本案兩造除上述為既判力效力所及之訴訟標的之外，所
    爭執而為本院應先予釐清者，應為下列事項即：
（一）上訴人即附帶被上訴人本於買賣關係，請求被上訴人元大
      公司及被上訴人即附帶上訴人辛○等四人，交付系爭股票
      等，是否有據？上訴人即附帶被上訴人本於買賣關係，請
      求被上訴人凱基公司交付如附表所示、中籤人名義為「午
      ○○」、「癸○○」之系爭股票，是否有據？
（二）上訴人即附帶被上訴人本於無因管理之法律關係，請求被
      上訴人元大公司及被上訴人即附帶上訴人辛○等四人，交
      付系爭股票等，是否有據？上訴人即附帶被上訴人本於無
      因管理之法律關係，請求被上訴人凱基公司交付如附表所
      示、中籤人名義為「午○○」、「癸○○」之系爭股票，
      是否有據？
（三）上訴人即附帶被上訴人本於不當得利之法律關係，請求上
      訴人元大公司、及被上訴人即附帶上訴人辛○等四人返還
      股款，是否有據？上訴人即附帶被上訴人本於不當得利之
      法律關係，請求被上訴人凱基公司就附表所示、中籤人名
      義為「午○○」、「癸○○」之系爭股票，返還股款，是
      否有據？
十、就上訴人即附帶被上訴人主張其為系爭股票之買受人部分：
（一）上訴人即附帶被上訴人主張其為系爭股票之買受人，雖提
      出上開繳款書四張為證，然查，上訴人即附帶被上訴人所
      取得之上開繳款書，係寅○○偽造如附表所示姓名欄之壬○○等名義之申購書，參加申購公開發行股票之抽籤，嗣
      抽中而由證券承銷商所寄發，而寅○○之上述偽造文書等
      行為，經法院認定觸犯行使偽造私文書等罪名而判處有期
      徒刑二年十月確定之事實，有台灣高等法院八十三年度上
      訴字第六一六四號刑事判決及最高法院八十五年度台上字
      第三四一三號刑事判決各一份在卷可稽，是附表所示之壬○○等，自無從為系爭股票之買受人。
（二）又系爭股票繳款書注意事項欄有關於非原中籤者無效、本
      繳款書不得轉讓等記載，有上開繳款書可稽。足見系爭股
      票之申購，對於為意思表示合致對象之買受人為何人一事
      甚為注重，況系爭股票中籤之申購名義人係訴外人寅○○
      所偽造，已如前述，足認系爭股票買賣之意思表示合致對
      象並不存在，即各該繳款書所列買受名義人實際上並無與
      出賣人締約之意思表示存在之可能，縱使實際中籤之訴外
      人寅○○有與出賣人締約之表示行為，以出賣人斯時主觀
      上仍以附表所示名義人作為締約對象之認知，此主觀合致
      與否顯為該締約意思表示是否合致之重要內容，在出賣人
      所為意思表示合致之對象實係如附表所示名義人並非訴外
      人寅○○之情況下，自難認上訴人即附帶被上訴人所主張
      買賣契約業經意思表示合致而成立，上訴人即附帶被上訴
      人進而謂已自訴外人寅○○處受讓相關買賣契約之權利義
      務，亦不足以採信。
（三）而上訴人即附帶被上訴人雖自行於上開繳款書上「股東蓋
      章」欄位自行加蓋其名義之印鑑及簽名於其上，並持上開
      繳款書至金融機構繳款，然上開繳款書已經載明非原中籤
      者無效、本繳款書不得轉讓，前已述及，則上訴人即附帶
      被上訴人之上開行為，尚不足以使其當然成為系爭股票之
      買受人。否則縱非原中籤人，然只需持有上開繳款書及自
      行繳納股款，即可取得股票及成為股東，則上開約定豈非
      成為具文？
（四）再參以「中信證券股份有限公司等包銷億豐窗簾工業股份
      有限公司普通股股票銷售辦法公告」第十三條第三項第一
      款「中籤人親自或以郵件領取股票時，應憑本人身份證正
      本未滿十四歲之未成年人，得以戶口名簿正本及法定代理
      人身份證正本代之」及印鑑、第二款「中籤人委託他人代
      領時，代領人須提示其身份證正本及中籤人身份證正本（
      未滿十四歲之未成年人，得以戶口名簿正本及法定代理人
      身份證正本代之）及委託書」，現上訴人即附帶被上訴人
      既非中籤戶本人，亦無法提出代中籤戶本人領取之相關證
      件正本，故其主張為系爭股票之買受人而有受領系爭股票
      之權利，自非有據。
（五）綜上，上訴人即附帶被上訴人雖持有上開繳款書並自行於
      上開繳款書上「股東蓋章」欄位自行加蓋其名義之印鑑及
      簽名於其上，並持上開繳款書至金融機構繳納股款，然系
      爭股票之中籤名義人與相關證件等本為寅○○所偽造，且
      上開繳款書已經載明繳款書非原中籤者無效及繳款書不得
      轉讓等，從而上訴人即附帶被上訴人主張其為系爭股票之
      買受人，自非有據，其本於買賣契約關係請求交付系爭股
      票，為無理由。
十一、就上訴人即附帶被上訴人本於無因管理為上述請求部分：
      按未受委任，並無義務，而為他人管理事務者，其管理應
      依本人明示或可得推知之意思，以有利於本人之方法為之
      ；管理人違反本人明示或可得推知之意思，而為事務之管
      理者，對於因其管理所生之損害，雖無過失，亦應負賠償
      之責；民法第一百七十二條、一百七十四條第一項固有明
      文，依據上述法文之規定，主張成立無因管理並請求管理
      人賠償之本人，即應就其主張之管理人如何以無因管理之
      意思為其管理事務等要件，負舉證之責。故被上訴人元大
      公司等及被上訴人即辛○等人，均否認有代上訴人即附帶
      被上訴人管理系爭股票或股款之意，而上訴人即附帶被上
      訴人亦未能舉證證明上開被上訴人等有為上訴人管理之意
      思，從而，上訴人即附帶被上訴人依無因管理之法律關係
      為上述請求，亦屬無據。
十二、就上訴人即附帶被上訴人本於不當得利為上述請求部分：
（一）按無法律上原因而受利益，致他人受損害者，應返還其利
      益，民法第一百七十九條前段定有明文。被上訴人元大公
      司為系爭股票之股務代理人，被上訴人凱基公司為系爭股
      票之承銷商，均非取得系爭股票股款之受有利益人，則上
      訴人即附帶被上訴人依據上開法文之規定，請求被上訴人
      元大公司及凱基公司返還股款，自屬無據，不應准許。
（二）查被上訴人即附帶上訴人辛○等四人出讓其所有之被上訴
      人億豐公司所發行之如附表所示之系爭股票，該系爭股票
      由寅○○偽造壬○○、癸○○、子○○、丑○○等人名義
      ，參加申購公開發行股票之抽籤所抽中，上訴人即附帶被
      上訴人依中籤通知書及繳款書，向被上訴人凱基公司繳納
      股款金額十六萬四千元，已經被上訴人辛○等四人取得，
      惟因上述情事，故系爭股票之買賣並不成立，已如前述。
      則被上訴人辛○等四人間就如附表所示系爭股票之買賣關
      係既不成立，渠等取得系爭股票之股款十六萬四千元，自
      屬無法律上原因而受利益，上訴人即附帶被上訴人因系爭
      股票之買賣不成立而無法取得股票，因此受有損害，則上
      訴人即附帶被上訴人依據民法第一百七十九條前段規定，
      請求被上訴人辛○等四人返還系爭股票之股款十六萬四千
      元，洵屬有據，應予准許。
十三、被上訴人即附帶上訴人辛○等四人雖辯稱上訴人即附帶被
      上訴人係本於不法原因而為給付等語，惟按因不法之原因
      而為給付者，不得請求返還，民法第一百八十條第四款固
      有明文，又依據最高法院八十一年度台上字第七四二號裁
      判要旨之說明，所謂不法原因係指給付之原因違反公共秩
      序或善良風俗而言，非謂凡違反強制或禁止規定之行為均
      屬之。蓋法律禁止或強制規定，或因國家政策考量之結果
      ，若概指為不法原因之給付而謂已給付者不得請求返還，
      將有失衡平。據此：上訴人即附帶被上訴人取得系爭股票
      之繳款書，固有違反注意事項規定非原中籤者無效情形，
      然核屬違反私法契約約定，並無違反強行規定或公序良俗
      情形，自不構成不法原因之給付。
十四、至被上訴人即附帶上訴人辛○等人雖又辯稱上訴人即附帶
      被上訴人顯然明知寅○○所交付之中籤通知書及繳款書係
      偽造股票申購書與身份證而來，具有不法之原因，並提出
      台灣高等法院八十三年度上訴字第六一六四號判決一份為
      證（被上證一），然查，上開刑事判決係記載「被告寅○○辯稱（下略）告訴人就偽造申購書、身份證等參與股票
      申購、領取股票乙節知之甚稔（下略）是寅○○辯稱，與
      告訴人係合作關係云云，尚乏積極證據」，並非法院認定
      告訴人對於寅○○之上開偽造申購書等行為知之甚稔，況
      上開判決事實欄第二項已經記載「寅○○（下略）將股票
      販售或預售予不知情之（下略）卯○○（由其妻巳○○出
      名）」，是上開刑事判決尚不足以認定上訴人即附帶被上
      訴人與寅○○之上開行使偽造私文書等犯行具有犯意之聯
      絡或行為之分擔。從而被上訴人即附帶上訴人辛○等人之
      上開辯解，即非可採。
十五、被上訴人即附帶上訴人辛○等人雖另辯稱渠等雖收受被上
      訴人億豐公司所轉交之股款，然該股款係基於渠等股東與
      被上訴人億豐公司之委任關係，亦是渠等將股票交由公司
      分散股權之對價等語，然查，上開款項既為上訴人即附帶
      被上訴人持上開繳款書所繳納，前已確認無訛，則被上訴
      人即附帶被上訴人辯稱係被上訴人億豐公司本於委任關係
      所為之給付，即難謂有據，況被上訴人即附帶上訴人辛○
      等人，亦未能舉證證明被上訴人億豐公司係本於該公司與
      被上訴人即附帶上訴人辛○等人間之委任關係，而給付上
      開款項，是被上訴人即附帶上訴人辛○等人所為之上開辯
      解，即非可採。
十六、綜上所述，原審為上訴人即附帶被上訴人敗訴之判決，及
      被上訴人即附帶上訴人敗訴之判決，並為假執行之宣告，
      理由雖略有不同，然結果並無二致，上訴人及附帶上訴人
      指摘原判決違誤而提起本件上訴與附帶上訴，求為廢棄改
      判如其上訴聲明與附帶上訴聲明所示，為無理由，其上訴
      及附帶上訴應均予駁回。
十七、此外，兩造其餘攻擊防禦方法，與調查證據之聲請，經本
      院審酌後認對於判決結果不生影響，爰不一一論列，併此
      敘明。
據上論結，本件上訴為無理由，依民事訴訟法第四百三十六條之
一第三項、第四百四十九條第一項、第七十九條前段、第八十五
條第一項前段，判決如主文。
中    華    民    國  九十八  年  十二    月  十七    日
                  民事第四庭  審判長法  官  周祖民
                                    法  官  趙子榮
                                    法  官  匡  偉
附表
中籤股東戶號 姓名        出讓股東與戶號   所銷售股票號碼
1883         壬○○      辛○             80NＺ0000000
0000         癸○○      庚○○           80NＺ0000000
0000         子○○      戊○○           80NＺ0000000
0000         丑○○      己○○           80ND0000000
以上正本係照原本作成。
本判決不得上訴。
中    華    民    國  九十八  年  十二    月  十七    日
                                    書記官  巫玉媛

司法院資訊處製作；財團法人民間司法改革基金會備份。
